臺中高等行政法院判決　　　　　　　　　　　　　　　九十年度訴字第一五四三號
　　　　　　　　　　　　　　　.
　　原　　　告　建隆鞋業股
　　　　　　　　份有限公司
　　代　表　人　甲○○
　　訴訟代理人　辛○○
　　被　　　告　彰化縣
　　　　　　　　稅捐稽徵處
　　代　表　人　乙○○
　　訴訟代理人　庚○○
　　　　　　　　己○○
　　被告參加人　彰化縣政府
　　代　表　人　丙○○
　　訴訟代理人　丁○○
　　　　　　　　戊○○
右當事人間因地價稅事件，原告不服彰化縣政府中華民國九十年八月三十日彰府法訴
字第九九二一○號訴願決定，提起行政訴訟。本院判決如左︰
　　主  文
訴願決定撤銷。
原告其餘之訴駁回。
訴訟費用由被告負擔二分之一，餘由原告負擔；參加訴訟費用由參加人負擔。
　　事  實
壹、事實概要：
　　原告所有坐落於彰化縣社頭鄉○○段三一六、三一八、三一九、三二五、三二六
    、三三五、五○八、五○九、五一一地號等九筆土地，自民國（下同）八十一年
    起至八十八年止，均經被告每年課徵地價稅在案。嗣原告以系爭土地既於八十一
    年土地重劃禁建迄今，應屬土地法第一百九十四條依法律限制不能使用，爰於八
    十九年十二月二十六日向被告申請免稅，並請求准予退還已繳納之地價稅；惟因
    系爭九筆土地前經參加人以八十九年三月二十二日彰府工都字第○五二二三六號
    函示：「‧‧‧(一)前開地號土地，係位於本府八十一年三月十八日彰府工都字第
    一○三七四七號公告『變更社頭都市計畫（第一次通盤檢討）案』內變更內容明
    細表第一案之附帶條件工業區範圍內。(二)前項工業區附帶條件為『工業區及東側
    、北側綠地之範圍內以市地重劃方式開發』，目前尚未辦理市地重劃。」，被告
    即以該附帶條件非屬依法限制建築，依財政部八十五年四月八日台財稅0000
    00000號及內政部八十五年三月二十五日台內字第八五○二七五四號等函釋
    ，否准其免稅申請，原告不服，提起訴願遭駁回，遂提起本件行政訴訟。
貳、兩造之陳述及爭點：
一、原告部分：
  (一)聲明：訴願決定及原處分均撤銷。被告並應退還地價稅款新台幣（下同）一百四
    十九萬七千五百三十四元與原告。
  (二)陳述：
    1.原告所有系爭土地，自八十一年起至八十八年止，均由被告每年按一般稅率課
      徵地價稅，原告並已依法繳納。原告於八十九年向被告依土地法第一百九十四
      條依法律限制不能使用，請予以免徵地價稅並予以退還已繳納之地價稅。經被
      告否准原告申請。原告提起訴願，經參加人駁回訴願，乃依法提起行政訴訟。
      「因保留徵收或依法律限制不能使用之土地，概應免稅。」土地法第一百九十
      四條前段載有明文。查本件原告前於八十一年取得系爭土地，係屬社頭鄉都市
      計畫工業區之工業用地，經參加人八十一年三月十八日彰府工都字第一○三七
      四七號公告之「變更社頭都市計畫（第一次通盤檢討）案」內變更內容明細表
      第一案之附帶條件工業區範圍內；又案內計畫區西側之工(三)變更案已與主要計
      畫合併擬定，無須另擬細部計畫，惟有附帶條件：「工業區及東側、北側綠地
      之範圍以市地重劃方式開發」，目前尚未辦理市地重劃，載附帶條件為：「工
      業區及東側、北側綠地之範圍以市地重劃方式開發」。
　　2.本件原告所有系爭土地，因前述附帶之限制條件，致遭社頭鄉公所禁建，自屬
      上述土地法第一百九十四條前段所規定之因法律限制不能使用，乃被告自八十
      三年起至八十九年止，向原告課徵一百九十七萬二千一百六十九元之地價稅款
      ，雖嗣後被告曾退還四十七萬四千六百三十五元與原告，但仍有一百四十九萬
      七千五百三十四元之溢收稅款，迄未退還。又本件參加人及社頭鄉公所於原告
      申請建照時，均以該附帶條件否准原告所請，奈被告猶辯稱上開附帶條件不具
      法律效力，而強向原告課徵地價稅，其認事用法自有可議之處。
二、被告部分：
　(一)聲明：原告之訴駁回。
　(二)陳述：
    1.按「為發展經濟，促進土地利用，增進社會福利，對於國防、政府機關、公共
      設施、騎樓走廊、研究機構、教育、交通、水利、給水、鹽業、宗教、醫療、
      衛生、公私墓、慈善或公益事業及合理之自用住宅等所使用之土地，及重劃、
      墾荒、改良土地者，得予適當之減免；其減免標準及程序，由行政院定之。」
      「已規定地價之土地，除依第二十二條規定課徵田賦者外，應課徵地價稅。」
      「都市計畫分為下列三種：一、市鎮計劃。二、鄉街計劃。三、特定區計劃。
      」、「鄉街計畫‧‧‧之主要計畫所應表明事項，得視實際需要，‧‧‧予以
      簡化，並得與細部計畫合併擬定之」、「未發布細部計畫地區，應限制其建築
      使用及變更地形。」分別為土地稅法第六條、第十四條、都市計畫法第九條、
      第十六條、第十七條第二項所明定，次按「‧‧‧公共設施完竣地區，於都市
      計畫通盤檢討時，細部計畫書內附帶『應以市地重劃方式開發並於重劃完成後
      始准核發建築執照』之決議非屬依法限制建築，其停止發給建築執照之空地部
      分，不得免徵地價稅。附件：內政部八十年八月十三日台內地字第八○七四
      七八五號函『按細部計畫書中附帶「應以市地重劃方式開發並於開發完成後始
      准核發建築執照」之規定是否適法，前經轉准法務部七十七年十月五日法七十
      七律一六八四五號函復略以：「按都市計畫法第十七條第二項規定：未發布細
      部計畫地區，應限制其建築使用‧‧‧。則已發布細部計畫之地區，除法律另
      有規定外，似不宜任意限制人民建築使用」。‧‧‧』‧‧‧」、「本案已發
      布細部計畫地區，其都市計畫如有『應以市地重劃方式開發（或本計畫原則以
      市地重劃方式整體開發），並於市地重劃完成後，始准核發建築執照‧‧‧』
      之附帶規定，依貴部營建署八十四年十二月一日八十四年營署都市第二二一七
      九號函說明二所敘略以，附帶規定並不具限制建築之法律效力，其於依法辦理
      市地重劃前，如有地主申請建照，則除有法律之原因外，主管機關不得任意拒
      絕。是以，本案已發布細部計畫地區，似不宜視為『依法限制建築』或『依法
      不能建築』地區。」分別為財政部八十年九月六日台財稅第00000000
      0號及八十五年四月八日台財稅第000000000號（內政部八十五年三
      月二十五日台內地字第八五○二七五四號）函釋所明定（土地稅法令彙編四一
      頁、一○六頁）。
    2.按土地法第一百九十四條明定：「因保留徵收或依法律限制不能使用之土地，
      概應免稅。但在保留徵收期內，仍能為原來之使用者，不在此限。」查系爭九
      筆土地，係屬參加人八十一年三月十八日彰府工都字第一○三七四七號公告之
      「變更社頭都市計畫（第一次通盤檢討）案」內變更內容明細表第一案之附帶
      條件工業區範圍內；又「‧‧‧案內計畫區西側之工（三）變更案已與主要計
      畫合併擬定，無須另擬細部計畫，惟有附帶條件：『工業區及東側、北側綠地
      之範圍以市地重劃方式開發』」，有參加人九十年五月四日九○彰府工都字第
      七七七六○號函可稽，是以本案系爭土地之都市計畫既與細部計畫合併擬定，
      該土地已無都市計畫法第十七條第二項前段規定：「未發布細部計畫地區，應
      限制其建築使用及變更地形。」可茲適用。至於本案雖列載有附帶條件為：「
      工業區及東側、北側綠地之範圍以市地重劃方式開發」，揆諸首揭法條規定及
      財政部、內政部前開函釋規定，並不具限制建築之法律效力，亦無土地法第一
      百九十四條前段免稅規定之適用。原處分依首揭法條及財政部、內政部前開函
      釋規定，否准免徵地價稅，並無不當。
    3.原告聲明退還自八十三年至八十九年系爭土地已繳之地價稅金額計一、四九七
      、五三四元一節，經查，依稅捐稽徵法第二十八條規定：「納稅義務人對於因
      適用法令錯誤或計算錯誤溢繳之稅款，得自繳納之日起五年內提出具體證明，
      申請退還；逾期未申請者，不得再行申請。」原告於八十九年十二月二十六日
      始提出申請，八十三年所繳之稅款計二七八、一○二元已逾上揭五年之規定，
      依法不得申請退還。又八十四年至八十九年已繳之地價稅金額為一、二一九、
      四三二元，亦非原告所稱依法限制建築之土地，被告依法課以地價稅並無違誤
      ，前經被告九十年十一月二十三日（九十）彰稅法字第九○○七八九八四號函
      詳為駁述有案。
三、參加人部分：
　(一)聲明：原告之訴駁回。
　(二)陳述：
　　1.系爭土地係屬社頭都市計畫內之工業區，該工業區於「變更社頭都市計畫（第
      一次通盤檢討）案」內明定有附帶條件，即「工業區及東側、北側綠地之範圍
      以市地重劃方式開發」，該通盤檢討案並經參加人於八十一年三月十八日以八
      一彰府工都字第一○三七四七號公告發布實施。
    2.前揭工業區土地，目前尚未依據計畫書規定辦理市地重劃；而未辦理市地重劃
      者，得否核發建築執照？依據內政部七十三年二月二十日台內營字第二一三三
      九二號函示略謂：都市計畫主要計畫書內有「應擬定細部計畫後，始得申請建
      築使用，並應儘可能以市地重劃方式辦理，以取得公共設施用地」之規定，如
      細部計畫尚未發布實施，得禁止人民申請建築。依都市計畫法第十七條第二項
      後段規定：「‧‧‧主要計畫發布已逾二年以上，而能確定建築線或主要公共
      設施已照主要計畫興建完成者，得依有關建築法令之規定‧‧‧核發建築執照
      」一節，並非強制規定，因之，即使主要計畫發布實施已逾滿二年，如其計畫
      書內有規定如主旨所述者，人民申請建築執照，自可據以不准。又內政部八十
      三年八月三十日台內營字第八三八八三○五號函示略謂：都市計畫規劃為後期
      發展區並註明「應以市地重劃方式實施整體開發之地區」，在未辦理市地重劃
      前台中市政府擬以徵收方式辦理是否適法案，‧‧‧經內政部審慎研酌認定；
      都市計畫中屬後期發展區之土地都市計畫書既規定以市地重劃方式整體開發，
      否則不得發照建築，自應依都市計畫書規定以市地重劃方式辦理。惟在實施市
      地重劃前範圍內公共設施用地確有先行興闢之必要，又無法協調土地所有權人
      同意先行提供使用，擬以其他方式取得時，應先循都市計畫變更程序，修正計
      畫書所訂開發方式後為之。另內政部八十三年十二月七日台內營字第八三八七
      二五九號函示略謂：都市計畫說明書內附帶規定以市地重劃方式整體開發，於
      未完成開發前，得否核發建築執照疑義案說明二，略謂‧‧‧次查為加強公共
      建設用地取得，貫徹土地漲價歸公，防止土地投機‧‧‧，本案都市計畫書既
      規定以市地重劃方式整體開發，在未循都市計畫程序變更，計畫書所訂開發方
      式前，自應依規定以市地重劃方式辦理。
    3.內政部營建署對於都市計畫書內附帶條件規定「應以市區徵收或其
      他方式辦理整體開發，並俟完成整體開發後始准核發建築執照」之執行情形及
      遭遇困難案，業訂定在九十一年三月十二日於營建署召開研商會議。
    理  由
一、按訴願法第二十條第二條規定：「法人應由其代表人為訴願行為」，是訴願人如
    為法人，未由代表人為訴願行為，即屬不備訴願要件，訴願機關應依法先命補正
    ，如未命補正，逕以決定，自非適法。
二、本件原告起訴意旨略以：其所有坐落於彰化縣社頭鄉○○段三一六、三一八、三
    一九、三二五、三二六、三三五、五○八、五○九、五一一地號等九筆土地，自
    八十一年起至八十八年止，均經被告每年課徵地價稅在案。嗣原告以系爭土地於
    八十一年土地重劃禁建迄今，應屬土地法第一百九十四條規定之依法律限制不能
    使用，乃向被告申請免稅，並請求退還已繳納之地價稅，經被告否准其申請，原
    告不服，提起訴願遭駁回，遂提起本件行政訴訟。
三、經查，原告公司之代表人為甲○○，有經濟部網站公司登記資料查詢結果附卷可
    稽，並為兩造所不爭執，堪以認定。又甲○○之大伯簡政儀不服被告前開否准申
    請之處分，於九十年間四月二日擅以原告代表人之名義申請復查，經被告機關視
    為訴願移送訴願機關審議。按簡政儀以原告代表人名義於本件提起訴願程序，惟
    其既非原告公司之代表人，自無權代表原告公司提起上開救濟程序，訴願機關疏
    未查明訴願書上之原告代表人與登記不符，亦未依法通知原告補正，逕以無代表
    權之簡政儀為代表人作成決定書，揆諸首揭說明，於法顯有未合。原告起訴請撤
    銷訴願決定，非無理由，爰將訴願決定撤銷，由其另為適法之決定。至兩造間有
    關本件實體上爭執，關於撤銷訴訟部分，既因程序上理由撤銷訴願決定，已如前
    述，自毋庸加以審酌，併此敘明；另關於給付訴訟部分，查原告係請求被告退還
    其自八十一年起已繳納之地價稅，且該項給付訴訟係以上開撤銷訴訟之行政處分
    應否撤銷為據而合併提起，茲行政處分既尚未經判決撤銷，則原告此部分請求即
    無所附麗，應併予駁回。
據上論結，本件原告之訴為一部有理由，一部無理由，依行政訴訟法第一百九十五條
第一項、第九十九條第二項前段、第一百零四條，民事訴訟法第七十九條但書，判決
如主文。
中　　華　　民　　國　　 九十一 　　年　 　　五　　　 月　  　十三　　　日
                 臺 中 高 等 行 政 法 院   第 三 庭
                                審 判 長 法  官　王　茂　修
                                         法  官　黃  淑  玲
                                         法  官　許　金　釵
右正本證明與原本無異。
如不服本判決，應於判決送達後二十日內向本院提出上訴書狀，其未表明上訴理由者
，應於提起上訴後二十日內向本院提出上訴理由書（須依對造人數附具繕本）；如於
本判決宣示或公告後送達前提起上訴者，應於判決送達後二十日內補提上訴理由書（
須附繕本）。未表明上訴理由者，逕以裁定駁回。
提起上訴應預繳送達用雙掛號郵票拾份（每份三十四元)。
中　　華　　民　　國　　 九十一 　　年　 　　五　　　 月　  　十五　　　日
　　　　　　　　　　　　　　　　　　　　 法院書記官　李孟純
